臺灣高雄地方法院刑事判決　　　　　　 100年度易緝字第17號
公　訴　人　臺灣高雄地方法院檢察署檢察官
被　　　告　黃敏聰
上列被告因詐欺案件，經檢察官提起公訴（95年度偵續字第130
號），本院判決如下：
    主  文
黃敏聰連續犯詐欺取財罪，處有期徒刑壹年陸月。緩刑伍年，並
應向被害人繆正泰支付如附表三所示之金額。
    事  實
一、黃敏聰為保誠人壽股份有限公司（下稱保誠人壽）大山通訊
    處人壽保險部門業務員，並曾於民國92年5 至9 月間，陸續
    推薦繆正泰各以新臺幣（下同）50萬元之代價（內含手續費
    ），依序購買保誠人壽理財通平衡基金（此為投資型保單之
    指定投資標的，下同）、保誠人壽外銷基金及保誠人壽理財
    通平衡基金，且均代為辦妥相關手續，因而深獲繆正泰之信
    賴，詎黃敏聰見繆正泰對自己所為之理財建議深信不疑，竟
    在明知自己無意為繆正泰加購（代購）任何基金，復欠缺免
    徵手續費之購買保誠人壽基金管道等情形下，基於意圖為自
    己不法所有之概括犯意，連續於附表一所示之時間稍前，佯
    以該附表所示之手法，使繆正泰陷於錯誤，而於該附表所示
    時間，將該附表所示金額，交予黃敏聰。嗣黃敏聰為免事跡
    敗露，遂先於93年9 月20日簽發面額為300 萬元本票1 紙予
    繆正泰收執，充作自己曾向繆正泰收取附表一所示金額以代
    購保誠人壽基金之憑證；繼又於93年10月13日向繆正泰佯稱
    可回贖之基金總額為304 萬1256元，及於93年10月20日交付
    4 萬1256元現金予繆正泰，而佯稱餘款300 萬元將於3 天後
    一次匯入繆正泰帳戶內云云，惟繆正泰迄於93年10月26日猶
    不見任何款項匯入自己之帳戶，並在急於聯繫黃敏聰之過程
    中，自黃敏聰前妻李淑真（2 人於93年9 月8 日離婚）處得
    知黃敏聰已捲款潛逃不知去向，繆正泰始知受騙。
二、黃敏聰復承前意圖為自己不法所有之概括犯意聯絡，明知保
    誠人壽保戶謝碧珠並未拖欠2 萬元保費，且謝碧珠辦理之房
    貸更不致因此遭到不利後果，竟於93年3 月、4 月間某日23
    時許，向謝碧珠佯稱：若不立即支付2 萬元之保險費將影響
    房貸云云，使謝碧珠陷於錯誤，立即籌借2 萬元交予黃敏聰
    。嗣謝碧珠付款後察覺有異而向李淑真詢問，始悉受騙。
三、案經繆正泰訴由臺灣高雄地方法院檢察署檢察官偵查起訴。
    理  由
壹、證據能力方面
    本判決所引用之證據資料（詳後引用之各項證據），其中係
    屬傳聞證據部分，縱無刑事訴訟法第159 條之1 至第159 條
    之4 或其他規定之傳聞證據例外情形，因被告黃敏聰、檢察
    官均明示同意作為本案證據使用（本院易緝字卷第55頁），
    而本院審酌卷內並無事證顯示各該陳述之作成時、地與週遭
    環境，有何致令陳述內容虛偽、偏頗之狀況後，亦認為適當
    ，依刑事訴訟法第159 條之5 第1 項之規定，為傳聞法則之
    例外，應有證據能力，合先敘明。
貳、實體方面
一、訊據被告黃敏聰對於其以附表一所示「手法」，而於該附表
    所示「時間」，自被害人繆正泰處取得該附表所示「金額」
    等情，固坦認不諱，惟矢口否認有何詐欺取財犯行，辯稱：
    當時有一位自稱「李飛凰」之成年女子（下逕稱「李飛凰」
    ）向我表示有個免徵手續費之管道可以進行基金投資，我因
    為信賴「李飛凰」所言，才將「李飛凰」所述內容一五一十
    轉告予繆正泰知悉，進而再將收取自繆正泰之款項以及我告
    貸而來之百萬餘元款項，全數交予「李飛凰」代為投資，不
    料「李飛凰」拿了錢後就音訊全無，我也是受害人；至於被
    害人謝碧珠部分，因為時隔經久，我已經不復記憶了云云（
    本院易緝字卷第53-55 頁）。經查：
  (一)被告於91年3 、4 月間至及另自91年7 月11日起至93年10月
    26日間，任職保誠人壽大山通訊處人壽保險部門之業務員工
    作，並先於92年5 至7 月間，陸續推薦繆正泰各以50萬元之
    代價（內含手續費），依序購買保誠人壽理財通平衡基金、
    保誠人壽外銷基金及保誠人壽理財通平衡基金，又進而以附
    表一所示「手法」，於該附表所示「時間」，自被害人繆正
    泰處取得該附表所示「金額」；及被告嗣於93年9 月20日簽
    發乙紙面額為300 萬元之本票予繆正泰，充作自己曾向繆正
    泰收取附表一所示金額以代購保誠人壽基金之憑證，繼又陸
    續自行替繆正泰編製投資金額累計表，及於93年10月13日向
    繆正泰陳稱可回贖之基金總額為304 萬1256元，並於93年10
    月20日交付4 萬1256元現金予繆正泰，且表明餘款300 萬元
    將於3 天後一次匯入繆正泰帳戶內，惟迄未有任何款項匯入
    繆正泰帳戶內各情，為被告坦言在卷（本院易緝字卷第53頁
    ），且經證人繆正泰前於警詢中證述明確（臺灣高雄地方法
    院檢察署94年度偵字第7038號卷，下稱偵字卷第3-5 頁），
    並有保誠人壽95年5 月22日保誠總字第9504 56 號函載記之
    被告任職保誠人壽情形（臺灣高雄地方法院檢察署95年度偵
    續字第130 號卷，下稱偵續卷第47頁）、保誠人壽94年6 月
    28日保誠總字第940520號函檢送之繆正泰投保紀錄表、要保
    書影本（偵卷第45-49 頁）、保誠人壽95年4 月27日保誠總
    字第950378號函檢送之繆正泰要保書影本（偵續卷第33-35
    頁）、保誠人壽送金單、對帳單（臺灣高雄地方法院檢察署
    93年度發查字第5811號卷，下稱發查卷第14-1 8頁）、繆正
    泰存摺影本（發查卷第19-24 、26頁）、票號為471628之票
    面金額300 萬元本票影本（發查卷第27頁）、被告製作予繆
    正泰之投資金額累計表、檢附之保誠高科技基金淨值走勢圖
    、報導暨手寫計算表（偵二卷第100-115 頁）、高雄市左營
    區戶政事務所94年12月8 日高市左戶字第0940009312號函檢
    送之戶籍資料（偵卷84-86 頁）在卷可稽，自堪認定。
  (二)就事實一部分，被告雖以其係誤信「李飛凰」所言而要無詐
    欺犯行、犯意等語置辯。惟查，證人即被告前妻李淑真證稱
    ：被告原係保誠人壽之保險業務員，且其考領有投資型之保
    險證照，而我未取得該紙證照，依規定不能單獨對外招攬業
    務，是以與領有證照之被告一起從事保險業務，就我的從業
    經驗，招攬投資型保單一律都要收取百分之六的手續費，不
    曾聽說過有何免徵手續費之管道，且保誠人壽內部人員當初
    對我及被告等基層保險業務員進行授課時，也明確提到投資
    型保單都必須收取手續費。我沒有聽說過「李飛凰」這個人
    ，被告也不曾跟我提到其曾委託「李飛凰」等人代買投資型
    保單等語明確（偵卷第91-94 頁、偵續卷第74-75 頁）；另
    證人李淑意亦證稱：被告曾是我的姊夫，其任職保誠人壽期
    間，係由我擔任其直屬上司，保誠人壽推出之投資型保單有
    6 檔基金可供選擇作為投資標的，但每筆均需扣除百分之六
    左右之手續費，毫無例外，且該6 檔基金只能透過保誠人壽
    或關係企業保誠投信購買，並沒有其他免徵手續費之購買管
    道，又保戶若想變更投資標的，直接進行轉後手續即可，毋
    庸踐行先回贖原購基金再予新購之繁複手續等語屬實（偵續
    字第54-55 頁），自均堪採信。又本院經核證人李淑真於93
    年9 月8 日前與被告原係夫妻關係並共同從事保誠人壽保險
    相關業務，亦即證人李淑真斯時非僅於私與被告關係親密，
    且於公又係一起從事相同業務，茍確有「李飛凰」其人，且
    「李飛凰」復係深獲被告信賴而別有免徵購買基金（或投資
    型保單）手續費管道之同業，何以證人李淑真未曾親見、耳
    聞「李飛凰」，甚未曾聽聞被告言及此人？且被告又焉可能
    在附表一所示長達年餘之期間中，一再向繆正泰收取數十萬
    元不等之款項轉交予「李飛凰」，卻未曾試圖向繆正泰引介
    或提及「李飛凰」（偵卷第28頁參照）？而被告復豈需自行
    陸續替繆正泰編製投資金額累計表？足見「李飛凰」乃係被
    告臨訟虛構之人，且附表一所示各式手法，俱係被告在明知
    自己無意為繆正泰加購（代購）任何基金，復無免徵手續費
    之購買保誠人壽基金管道等情況下，自行杜撰用以向繆正泰
    詐財使用者甚明，被告此部分所辯，純屬子虛。
  (三)就事實二部分，被告雖亦否認犯行。惟查，證人即被害人謝
    碧珠前於偵查中結證稱：被告約於93年3 、4 月間某日23時
    許，致電向我表示保費要趕快付不然將影響房貸，我聽了之
    後匆忙向鄰居借用2 萬元交予被告，但被告又一直建議我進
    行保單質借，我拒絕後致電向被告配偶李淑真詢問前情，才
    知道遭被告詐騙，後來保誠人壽有將2 萬元匯還予我等語綦
    詳（偵續卷第69-70 頁），核與證人李淑意、李淑真於偵查
    中另分別證稱：被告除了詐騙繆正泰外，還曾詐騙謝碧珠等
    其他保戶、保戶謝碧珠遭被告詐騙的款項是由保誠人壽先返
    還予謝碧珠，再自被告之直屬上司李淑意之薪水中扣抵各等
    語（偵續卷第55、63頁及同卷），相互吻合而無齟齬，自堪
    信證人謝碧珠、李淑意、李淑真等人此部分所言俱屬實在，
    則被告雖明知保誠人壽保戶謝碧珠並未拖欠2 萬元保費，且
    謝碧珠所辦理之房貸也不致因此遭到不利後果，卻猶於93年
    3 月、4 月間某日23時許，佯以：若不立即支付2 萬元之保
    險費將影響房貸云云，向謝碧珠詐騙2 萬元得手，亦堪認定
    ，被告空言否認此部分犯行，不足採信。
  (四)綜上，本件事證明確，被告犯行堪以認定，應依法論科。
二、查被告行為後，如附表二所示之相關法律均業經變更，並俱
    於95年7 月1 日施行，玆經比較結果，裁判時法並未較為有
    利，從而依刑法第2 條第1 項規定，自應適用各該行為時法
    ，亦即修正前法。至同日施行之刑法施行法第1 條之1 ，僅
    係規範如何將刑法分則罰金刑之單位由「銀元」轉換為「新
    臺幣」，未就各該分則之實際內涵加以變更，自不生新舊法
    比較之問題，而應直接適用裁判時法，合先敘明。是故核被
    告關於附表一所示之6 次犯行及事實二所示之1 次犯行，所
    為均係犯刑法第339 條第1 項之詐欺取財罪。被告先後多次
    詐欺取財犯行，係集中在92年10月至93年9 月此一年餘期間
    內犯之，時間緊接，且手法相似，又主要之詐騙對象同為被
    害人繆正泰，復觸犯構成要件同一之罪名，顯係出於概括犯
    意反覆實施者，應依修正前刑法第56條定，論以連續犯一罪
    ，並加重其刑。
三、本院審酌被告年輕力壯，卻不思循正當途徑賺取財富，一再
    向信賴自己之繆正泰詐取款項，而每次詐騙之金額，少則25
    萬元、多則50萬餘元，數額均屬非微，且被告另又向謝碧珠
    詐騙2 萬元得手，所為誠屬不該。惟念被告犯後已與本案主
    要被害人繆正泰達成和解，有本院100 年度附民緝字第6 號
    和解筆錄1 份存卷足憑（本院易緝字卷第83頁），且其於本
    院審理中，坦認多數之客觀犯罪事實，而有效節省司法資源
    ，犯後態度尚可。末斟以教育程度為高工畢業暨本案被害人
    繆正泰、謝碧珠所受損害程度等一切情狀，爰量處如主文所
    示之刑。又被告犯罪之時間雖在96年4 月24日以前，惟被告
    於中華民國九十六年罪犯減刑條例施行前之95年12月21日即
    遭通緝，未於96年12月31日以前自動歸案接受審判，而係於
    100 年2 月23日始為警緝獲歸案，有臺北市政府警察局刑警
    大隊通緝案件移送書（本院易緝字卷第4-5 頁）、解送人犯
    報告書（本院易緝字卷第6-7 頁）、該隊列印之查捕逃犯作
    業查詢表（本院易緝字卷第20頁）、本院95年12月21日雄院
    隆刑勤緝字第1214號通緝稿（本院易字卷第26-27 頁）等件
    在卷為憑，依該條例第5 條規定，不得減刑，附此敘明。
四、被告前未曾因故意犯罪受有期徒刑以上刑之宣告，有臺灣高
    等法院被告前案紀錄表1 份在卷可按，其因一時失慮，致罹
    刑典，及犯後已與本案主要被害人繆正泰達成和解，且其於
    本院審理中，坦認多數之客觀犯罪事實，而有效節省司法資
    源，犯後態度尚可，均業如前述，經此偵、審程序及罪刑之
    宣告，當知所警惕，信無再犯之虞，本院因認對其所宣告之
    刑，以暫不執行為適當，爰依刑法第74條第1 項第1 款之規
    定（最高法院95年5 月23日第8 次刑事庭會議決議意旨認緩
    刑之宣告應直接適用裁判時之新法），予以宣告緩刑5 年，
    用啟自新；並斟酌被告與本案主要被害人繆正泰所達成之和
    解條件（詳如附表三所示），及被告犯行之危害程度各情，
    本院因認於被告緩刑期間課予如附表三所示之負擔，乃為適
    當，爰依刑法第74條第2 項第3 款宣告之。
據上論結，應依刑事訴訟法第299 條第1 項前段，刑法第2 條第
1 項前段、第339 條第1 項、第74條第1 項第1 款、第2 項第3
款，修正前刑法第56條（現已刪除），刑法施行法第1 條之1 ，
判決如主文。
本案經檢察官陳威呈到庭執行職務。
中    華    民    國   100    年    5     月    17    日
                  刑事第一庭  審判長法  官  黃三友
                                    法  官  陳億芳
                                    法  官  莊珮吟
以上正本證明與原本無異。
如不服本判決應於收受判決後10日內向本院提出上訴書狀，並應
敘述具體理由。其未敘述上訴理由者，應於上訴期間屆滿後20日
內向本院補提理由書(均須按他造當事人之人數附繕本)「切勿逕
送上級法院」。
中    華    民    國   100    年    5     月    17    日
                                    書記官  鍾淑美
┌────────────────────────────────────────────────┐
│附表一：                                                                                        │
├──┬──────┬──────────────────────────────┬───────┤
│編號│時間（民國）│手                                                        法│金額（新臺幣）│
├──┼──────┼──────────────────────────────┼───────┤
│1   │92年10月13日│代購25萬元之免手續費保誠人壽基金云云                        │25萬元        │
├──┼──────┼──────────────────────────────┼───────┤
│2   │93年1 月14日│保誠人壽高科技基金獲利較高，惟無法由繆正泰先前所購入之理財通│44萬5000元    │
├──┼──────┤                                                            ├───────┤
│3   │93年2 月3 日│平衡基金、外銷基金直接進行轉換，而需回贖先前之基金再以免手續│52萬8000元    │
├──┼──────┤                                                            ├───────┤
│4   │93年2 月16日│費之方式新購云云                                            │53萬4000元    │
├──┼──────┼──────────────────────────────┼───────┤
│5   │93年6 月14日│經由免手續費方式加購保誠人壽之基金，以達總投資額逾250 萬元之│50萬元        │
│    │            │貴賓戶（大戶）標準，俾享受不限次數免轉換、回贖手續費云云    │              │
├──┼──────┼──────────────────────────────┼───────┤
│6   │93年9 月20日│目前因政府積極追查博達案資金流向致基金回贖受限，若要快速回贖│30萬元        │
│    │            │全數之保誠人壽基金，必須申設2 個新帳戶，且每個新設帳戶均至少│              │
│    │            │要以15萬元開戶云云                                          │              │
└──┴──────┴──────────────────────────────┴───────┘
┌────────────────────────────────────────────────┐
│附表二：                                                                                        │
├──────┬─────────────┬──────────────┬───────┬────┤
│相關變更條文│行為時法（下稱舊法）之內容│裁判時法（下稱新法）之內容  │比  較  理  由│備    註│
├──────┼─────────────┼──────────────┼───────┼────┤
│【罰金刑最低│罰金：（銀元）1 元以上。有│罰金：新臺幣1000元以上，以  │罰金刑之最低度│舊法均較│
│度刑之變更與│期徒刑加減者，其最高度及最│百元計算。有期徒刑或罰金加  │刑，由銀元10元│為有利。│
│加、減】刑法│低度同加減之。拘役或罰金加│減者，其最高度及最低度同加  │（亦經提高）即│        │
│第33條第5 款│減者，僅加減其最高度。    │減之。拘役加減者，僅加減其  │新臺幣30元，提│        │
│、第67條、第│                          │最高度。                    │高為新臺幣1000│        │
│68條        │                          │                            │元；且加（減）│        │
│            │                          │                            │之最低數額，亦│        │
│            │                          │                            │由銀元1 元即新│        │
│            │                          │                            │臺幣3 元，提高│        │
│            │                          │                            │成為新臺幣100 │        │
│            │                          │                            │元；又罰金刑之│        │
│            │                          │                            │最低度刑亦同加│        │
│            │                          │                            │（減）之。    │        │
├──────┼─────────────┼──────────────┼───────┼────┤
│ 【連續犯】 │第56條：「連續數行為而犯同│（刪除）                    │新法刪除連續犯│被告先後│
│            │一之罪名者，以一罪論。但得│                            │之規定。      │多次詐欺│
│            │加重其刑至2 分之1 。」    │                            │              │取財犯行│
│            │                          │                            │              │，依新法│
│            │                          │                            │              │須分論併│
│            │                          │                            │              │罰，依舊│
│            │                          │                            │              │法則僅論│
│            │                          │                            │              │一罪，是│
│            │                          │                            │              │舊法有利│
└──────┴─────────────┴──────────────┴───────┴────┘
┌────────────────────────────────────────────────┐
│附表三：                                                                                        │
├────┬─────┬─────────────────────────────────────┤
│被害人  │給付之總額│給付之方式                                                                │
├────┼─────┼─────────────────────────────────────┤
│繆正泰  │新臺幣參佰│自民國一百年六月十日起至清償完畢（約民國一百十四年十月十日）止，每月為一期│
│        │肆拾伍萬元│，共分一百七十三期，按月於每月十日支付新臺幣貳萬元（最後一期即民國一百十四│
│        │          │年十月十日該期金額為新臺幣壹萬元），如有一期未支付，視為全部到期。        │
└────┴─────┴─────────────────────────────────────┘
◎附錄本案所犯法條：
《刑法第339 條第1 項─詐欺取財罪》
意圖為自己或第三人不法之所有，以詐術使人將本人或第三人之
物交付者，處5 年以下有期徒刑、拘役或科或併科1000元以下罰
金。
《刑法施行法第1 條之1 》
中華民國94年1 月7 日刑法修正施行後，刑法分則編所定罰金之
貨幣單位為新臺幣。
94年1 月7 日刑法修正時，刑法分則編未修正之條文定有罰金者
，自94年1 月7 日刑法修正施行後，就其所定數額提高為30倍。
但72年6 月26日至94年1 月7 日新增或修正之條文，就其所定數
額提高為3 倍。
◎◎附記應注意事項：
《刑法第74條第2 項第3 款、第4 項》
緩刑宣告，得斟酌情形，命犯罪行為人為下列各款事項：
三、向被害人支付相當數額之財產或非財產上之損害賠償
第2 項第3 款、第4 款得為民事強制執行名義。
《刑法第75條之1 第1 項第4 款》
受緩刑之宣告而有下列情形之一，足認原宣告之緩刑難收其預期
效果，而有執行刑罰之必要者，得撤銷其宣告：
四、違反第74條第2 項第1 款至第8 款所定負擔情節重大者。